【裁判字號】    99,上,45
【裁判日期】    991117
【裁判案由】    債務人異議之訴
【裁判全文】
臺灣高等法院高雄分院民事判決            99年度上字第45號
上  訴  人  台南縣仁德鄉農會
法定代理人  己○○
訴訟代理人  庚○○
被 上訴 人  乙○○
上列當事人間因債務人異議之訴事件，對於民國99年1 月5 日臺
灣高雄地方法院98年度訴字第1870號第一審判決提起上訴，本院
於99年11月3 日辯論終結，茲判決如下：
    主  文
原判決關於超過台灣高雄地方法院九十六年度執助字第一七○號
給付借款強制執行事件，對被上訴人於台灣水泥股份有限公司鼓
山水泥製品廠之薪資債權，於民國九十八年六月十日以後所為之
強制執行程序應予撤銷部分，暨訴訟費用之裁判均廢棄。
上開廢棄部分，被上訴人在第一審之訴駁回。
其餘上訴駁回。
第一、二審訴訟費用由上訴人負擔。
    事 實 及 理 由
一、上訴人之法定代理人己○○於民國98年3 月20日即當選為理
    事長，有台南縣政府核發之當選證明書可稽（本院卷第34頁
    ），被上訴人於98年8 月6 日起訴時誤載為黃市松，嗣經被
    上訴人於本院更正為己○○（本院卷第207 頁），核無不合
    ，應予准許。
二、被上訴人主張：伊之被繼承人吳楊素珠於91年12月12日死亡
    ，上訴人乃以其對吳楊素珠之執行名義即台灣台南地方法院
    （下稱台南地院）94年度執字第38950 號債權憑證，請求伊
    給付新台幣（下同）579 萬8,953 元及其中450 萬元自95年
    9 月7 日起至清償日止，按年息9.5%計算之利息，並自95年
    9 月7 日起至清償日止，按上開利率20% 計算之違約金，因
    而聲請對伊於台灣水泥股份有限公司（下稱台泥公司）鼓山
    水泥製品廠每月應領之薪資債權在三分之一範圍內（下稱系
    爭薪資債權）為強制執行，經台灣高雄地方法院（下稱高雄
    地院）96年度執助字第170 號給付借款強制執行事件就系爭
    薪資債權核發扣押、移轉及收取命令（下稱系爭強制執行事
    件）。然吳楊素珠死亡時，其所遺之財產已清償其債務，並
    無其他遺產，且吳楊素珠積欠上訴人之債務為代負履行責任
    之保證契約債務，伊因不可歸責於己事由及未與吳楊素珠同
    居共財，於繼承開始時無法知悉該債務存在，由伊繼續履行
    債務顯失公平，上訴人應不得對伊固有財產系爭薪資債權聲
    請強制執行。爰依強制執行法第15條之規定提起第三人異議
    之訴，求為判決撤銷系爭強制執行事件對被上訴人之系爭薪
    資債權所為之強制執行程序等情。
三、上訴人則以：吳楊素珠擔任訴外人即被上訴人之父吳金水向
    伊借款450 萬元（下稱系爭借款）之連帶保證人，並提供台
    南縣仁德鄉○○段112 、113 地號土地及其上同段58建號門
    牌號碼台南縣仁德鄉○○村○○路379 巷1 號之建物（下稱
    系爭房地），為伊設定抵押權為擔保。系爭借款債務自87年
    12月1 日起即未依約清償，視為全部到期，伊取得台南地院
    核發88年度促字第7263號支付命令確定，並經聲請強制執行
    無效果而發給債權憑證。嗣吳楊素珠於91年12月12日死亡，
    被上訴人及其他繼承人均未於法定期間內為限定或拋棄繼承
    ，吳金水於93年9 月11日死亡，被上訴人及其他繼承人始就
    吳金水部分為限定繼承。惟民法第1153條第1 項之規定係於
    98年6 月10日修正公布，被上訴人繼承吳楊素珠之債務，係
    發生於91年12月12日，自無從溯及適用。且伊已多次向被上
    訴人及其他繼承人聲請強制執行，足見被上訴人繼承吳楊素
    珠之保證契約債務並無顯失公平及影響被上訴人生活之情事
    ，被上訴人請求並無理由等語，資為抗辯。
四、原審判決被上訴人全部勝訴，上訴人不服，提起上訴，其上
    訴聲明：(一)原判決廢棄。(二)被上訴人在第一審之訴駁回。被
    上訴人則答辯聲明：上訴駁回。
五、兩造不爭執及爭執事項：
甲、不爭執事項：
  (一)吳金水於87年4 月30日邀其妻吳楊素珠擔任連帶保證人，向
    上訴人借款450 萬元，並於87年12月1 日起即未依約繳款，
    經上訴人取得台南地院88年度促字第7263號支付命令確定，
    嗣陸續向台南地院以88年度執字第16215 號、90年度執字第
    17437 號、91年度執字第30305 號、94年度執字第38950 號
    聲請強制執行。上訴人於96年1 月9 日持台南地院94年度執
    字第38950 號債權憑證，請求被上訴人給付579 萬8,953 元
    及其中450 萬元自95年9 月7 日起至清償日止，按年息9.5%
    計算之利息，並自95年9 月7 日起至清償日止，按上開利率
    20% 計算之違約金，因而聲請對被上訴人之系爭薪資債權為
    強制執行，經台南地院囑託高雄地院執行，高雄地院96年度
    執助字第170 號給付借款強制執行事件乃就被上訴人之系爭
    薪資債權核發扣押、移轉及收取命令。
  (二)吳楊素珠於91年12月12日死亡，被上訴人及其他繼承人並未
    拋棄繼承或限定繼承。吳楊素珠死亡時，名下遺有系爭房地
    ，由繼承人吳金水、丙○○、甲○○、被上訴人、丁○○、
    戊○○繼承。
  (三)吳金水於93年9 月11日死亡，被上訴人及其他繼承人向台南
    地院聲請限定繼承，經該院以93年度繼字第1618號裁定准予
    公示送達。
乙、爭執之事項：
  (一)吳楊素珠對上訴人所負之保證契約債務，由被上訴人繼續履
    行是否顯失公平？
  (二)被上訴人請求撤銷系爭執行事件對被上訴人之強制執行程序
    ，有無理由？
六、吳楊素珠對上訴人所負之保證契約債務，由被上訴人繼續履
    行是否顯失公平？
  (一)按98年6 月10日增訂公布民法繼承編施行法第1 條之3 第2
    項規定：「繼承在民法繼承編中華民國98年5 月22日修正施
    行前開始，繼承人對於繼承開始以前已發生代負履行責任之
    保證契約債務，由其繼續履行債務顯失公平者，以所得遺產
    為限，負清償責任。」，揆其立法旨意，乃認現代社會福利
    國家，應讓社會經濟弱者之生活能達一般人基本生活水準，
    並有消弭貧窮，改善提升其生活品質之作為義務，以保障憲
    法第15條之生存權。現行實務上繼承人因繼承而承受債務，
    屬無法獲悉且最常發生者，莫過於繼承人繼承被繼承人之保
    證契約債務，蓋保證人保證責任之發生，繫諸主債務人是否
    履行債務，與一般債務人負擔自己債務責任之情形不同，故
    相較於一般債務，保證契約債務之存在，保證人之繼承人顯
    較難知悉。又債權人貸予借款時所評估者，乃為主債務人及
    保證人本身之資力，通常不會就保證人之繼承人之資力併予
    評估。從而繼承人如因而繼承保證契約債務以致影響其財產
    權及生存權，國家即有加以保護之必要。且本次民法修正既
    已改採「繼承人負限定責任為原則」之制度，自宜同時溯及
    保護此等繼承人。又同條第4 項規定：「繼承在民法繼承編
    中華民國98年5 月22日修正施行前開始，繼承人因不可歸責
    於己之事由或未同居共財者，於繼承開始時無法知悉繼承債
    務之存在，致未能於修正施行前之法定期間為限定或拋棄繼
    承，且由其繼續履行繼承債務顯失公平者，於修正施行後，
    以所得遺產為限，負清償責任。」乃基於同一立法意旨，對
    於繼承開始時因不可歸責於己之事由或未共同生活，以致不
    知繼承債務存在者，因該繼承人對被繼承人之財產狀況無從
    完全知悉掌握，若承受繼承債務將影響其生存權或人格發展
    ，即屬顯失公平，而不宜令繼承人就被繼承人債務負完全之
    清償責任（最高法院99年度台上字第936 號裁判參照）。
  (二)經查：系爭借款債務乃吳金水於77年9 月10日以吳楊素珠為
    保證人，並以吳楊素珠名下之系爭房地設定抵押權，向上訴
    人借款100 萬元；於79年8 月9 日提高借款為200 萬元，並
    借新還舊；於81年3 月31日提高借款為280 萬元，並借新還
    舊；於83年4 月22日以280 萬元辦理展期；於85年7 月19日
    提高借款為450 萬元；於87年4 月8 日以吳楊素珠為連帶保
    證人，向上訴人請求提高借款金額，上訴人僅同意展期等情
    ，業據上訴人陳明在卷，並提出借款申請書、放款批覆書為
    證（原審卷第48至54頁、本院卷第189 頁反面），此為被上
    訴人所不爭，堪信為真。惟被上訴人係51年9 月20日生，於
    80年12月31日遷移至台南縣仁德鄉○○村○○路373 巷27號
    ，即未與吳金水、吳楊素珠同住於系爭房地，乃有其戶籍謄
    本在卷可稽（原審卷第67頁）。則吳金水於77年、79年間借
    款時，被上訴人雖與吳金水、吳楊素珠同住，難認即知悉吳
    楊素珠之財產狀況及債務情形，且該借款既因81年3 月31日
    借新還舊，舊債務即已清償而消滅，自與本件債務無涉。嗣
    被上訴人於80年12月31日搬離系爭房地，迄已10年以上，經
    濟應各自獨立，是吳金水再陸續於81年3 月31日、83年4 月
    22日、85年7 月19日、87年4 月8 日，歷時7 年4 度向上訴
    人借款，該借款之目的及運用並不得認仍與被上訴人同居共
    財有關，遽認被上訴人有何受惠。
  (三)上訴人雖抗辯吳楊素珠於87年間未按期清償債務，上訴人取
    得執行名義後，曾以台南地院88年度執字第16215 號、90年
    度執字第17437 號、91年度執字第30305 號、94年度執字第
    38950 號、96年度執字第3244號、97年度執字第5429號執行
    多次，被上訴人應知悉吳楊素珠之債務，其知悉後未依法拋
    棄繼承或限定繼承，自應承擔本件債務云云。惟吳楊素珠於
    91年12月12日死亡，上訴人以台南地院88年度執字第16215
    號、90年度執字第17437 號、91年度執字第30305 號執行事
    件，係對吳金水、吳楊素珠為執行，並非對被上訴人為強制
    執行，有台南地院88年度執字第16215 號、90年度執字第
    17437 號、91年度執字第30305 號執行事件卷可憑，且上開
    執行事件執行查封及相關文件送達，被上訴人均未在場或收
    受，而上訴人亦表示其無證據證明被上訴人於吳楊素珠死亡
    後3 個月內知悉有本件債務（本院卷第26頁），是尚難認被
    上訴人於吳楊素珠死亡後3 個月內知悉本件債務而得聲明拋
    棄繼承或限定繼承。至台南地院94年度執字第38950 號、96
    年度執字第3244號、97年度執字第5429號執行事件，係上訴
    人於吳楊素珠死亡3 個月後始聲請執行，已超過聲請限定繼
    承之法定期間，被上訴人縱然知悉，亦不及聲請限定繼承，
    且民法繼承編施行法第1 條之3 係於98年6 月10始為增訂，
    被上訴人於94年、96年、97年間尚無法主張該規定之限定繼
    承，自不得據此而認被上訴人知悉後未依法拋棄繼承或限定
    繼承，即應承擔吳楊素珠之全部債務。
  (四)再者，證人即被上訴人之兄弟姐妹丙○○、甲○○、丁○○
    、戊○○均證稱：伊等均不知被上訴人於吳楊素珠生前是否
    知悉本件債務，被上訴人結婚後即搬出去住，平時很少聯絡
    ，有事情才電話聯絡，吳金水、吳楊素珠所居住房屋雖被法
    院查封，但封條貼在大門後之牆柱上，大門開啟後，即無法
    看到，不清楚被上訴人有無看到，吳楊素珠死亡時亦無人告
    知有本件保證債務等語（本院卷第97至100 、128 、129 頁
    ），則自上開證人所述，尚無法證明被上訴人於吳楊素珠死
    亡後3 個月內知悉本件保證債務，而未為拋棄繼承或限定繼
    承。至上訴人雖以：證人丙○○於台南地院91年度執字第
    30305 號執行事件，曾於91年11月1 日收受陳述底價通知；
    而甲○○於84年8 月7 日借款10萬元，由吳金水、吳金德擔
    任連帶保證人，且吳金水曾於85年7 月31日貸款代償甲○○
    之信用貸款債務；丁○○於79年8 月9 日、81年5 月7 日均
    擔任吳金水借款之連帶保證人，是渠等所證不知其父母債務
    ，不足採信，其證述不實云云，然證人丙○○、甲○○、丁
    ○○縱於吳楊素珠生前即知悉有積欠上訴人本件保證債務，
    亦不能推認被上訴人亦知悉此情，是上訴人上開抗辯並不足
    採為不利被上訴人之證據。
  (五)吳楊素珠於91年12月12日死亡後遺有系爭房地，由繼承人吳
    金水、丙○○、甲○○、被上訴人、丁○○、戊○○於92年
    6 月11日向國稅局申報繼承，有財政部台灣省南區國稅局新
    化稽徵所98年11月2 日南區國稅新化一字第0980054106號函
    附遺產稅核定通知書可憑（原審卷第37、38頁）。然系爭房
    地於吳金水於87年4 月8 日向上訴人借款時，即設定第一順
    位抵押權予上訴人，並經上訴人於95年10月3 日台南地院94
    年度執字第38950 號強制執行事件強制執行分配完畢，有台
    南地院民事執行處強制執行金額計算書分配表可按（原審卷
    第10頁）。系爭借款債務尚有579 萬8,953 元及利息、違約
    金未清償，而吳楊素珠除系爭房地外並無其他遺產，此有財
    政部財稅中心98年11月5 日資五字第09800153550 號函附吳
    楊素珠財產資料存卷可考（原審卷第33、34頁）。足見被上
    訴人繼承吳楊素珠之債務，顯然大於其所繼承之財產。
  (六)此外，被上訴人主張其家中有妻及4 名子女，其目前在台泥
    公司擔任駕駛，薪資與財產資料相同，其妻從事清潔工，月
    薪為1 萬多元，老大吳權斌重度智障，沒有工作，老二吳玉
    珍、老三吳佳芳大學剛畢業，已有工作，月薪均1 萬多元，
    老四吳育賢就讀大學等情（本院卷第100 頁反面、189 頁反
    面），並提出吳權斌極重度殘障手冊為證（本院卷第191 頁
    ），並為上訴人所不爭。參諸被上訴人稅務電子閘門財產所
    得調件明細表所示，被上訴人於98年度財產所得為50萬6,
    210 元，其名下僅有投資台泥公司，價值6 萬4,610 元（本
    院卷第73頁），而系爭保證債務迄至99年9 月24日已達625
    萬7,131 元，業經上訴人陳報在卷（本院卷第186 頁），以
    被上訴人之資力，倘責令負清償之責，將影響其生計，尚難
    維持生活達一般人基本生活水準，對其生存權不能謂無影響
    ，而有顯失公平情形。是被上訴人主張限定繼承等情，自屬
    有據。
  (七)綜上，系爭借款於87年12月1 日因逾期清償視為全部到期，
    吳楊素珠自應負連帶保證責任，經上訴人取得台南地院88年
    度促字第7263號支付命令確定，此為兩造所不爭執，吳楊素
    珠嗣於91年12月12日死亡，本件繼承在民法繼承編98年5 月
    22日修正施行前開始。又系爭借款之目的與運用與被上訴人
    無涉，被上訴人於吳楊素珠死亡後3 個月內並不知吳楊素珠
    之本件保證債務，且被上訴人繼承吳楊素珠之負債大於遺產
    ，是吳楊素珠死亡後，如由被上訴人繼承吳楊素珠代負履行
    責任之保證契約債務，將影響被上訴人之生計，由其繼續履
    行債務應有顯失公平之情形，是依前述規定，被上訴人主張
    以所得遺產為限，負清償責任，應堪採取。
七、被上訴人請求撤銷系爭執行事件對被上訴人之強制執行程序
    ，有無理由？
  (一)按限定繼承之繼承人，就被繼承人之債務，唯負以遺產為限
    度之物的有限責任。故就被繼承人之債務為執行時，限定繼
    承人僅就遺產之執行居於債務人之地位，如債權人就限定繼
    承人之固有財產聲請強制執行，應認限定繼承人為強制執行
    法第15條之第三人，得提起第三人異議之訴，請求撤銷強制
    執行程序（最高法院77年台抗字第143 號判例足參）。依此
    ，民法繼承篇於98年6 月10日修正施行後，繼承人就被繼承
    人之保證債務，僅負以遺產為限度之物的有限責任，如債權
    人就繼承人之固有財產聲請強制執行，應認繼承人為強制執
    行法第15條之第三人，得提起第三人異議之訴，請求撤銷強
    制執行程序（最高法院99年度台上字第595 號裁判可參）。
  (二)次按債務之清償不論由債務人為之，抑或由第三人為之，苟
    符合債務本旨，即足消滅其債權。其給付行為亦不以債務人
    或第三人之任意行為為限，即如依強制執行而獲得滿足者，
    亦包括在內，故於強制執行程序，有關清償之規定，亦有適
    用。且修正之民法第1148條第2 項及繼承編施行法第1 條之
    1 、第1 條之3 規定，就繼承人對被繼承人之保證債務採負
    限定責任之制度，並有溯及效力，乃法律不溯及既往原則之
    例外，為兼顧信賴利益之保護，於同施行法第1 條之3 第5
    項規定，依施行前之規定已清償之債務，不得請求返還，解
    釋上自應包括債權人基於強制執行而受償之情形在內（最高
    法院99年度台上字第595 號裁判參照）。
  (三)被上訴人繼續履行繼承吳楊素珠之保證契約債務，有顯失公
    平公平之情形，被上訴人以所得遺產為限，對於系爭借款債
    務，負清償責任，已如前述。又高雄地院於96年1 月26日即
    向台泥公司鼓山水泥製品廠核發執行命令，扣押被上訴人系
    爭薪資債權，再於同年2 月27日核發執行命令，移轉由上訴
    人收取，業據本院調取該院96年度執助字第170 號卷核閱屬
    實。該被上訴人之系爭薪資債權為其個人服勞務之對價，性
    質上屬其固有財產，非吳楊素珠之遺產，揆諸前開規定及說
    明，被上訴人自得於系爭強制執行程序終結前，提起第三人
    異議之訴，請求撤銷就其固有財產所為執行程序。再依民法
    繼承編施行法第1 條之3 第5 項規定，依修正施行前之規定
    已清償之債務，不得請求返還，故被上訴人依強制執行第15
    條規定，請求撤銷系爭強制執行事件對被上訴人之系爭薪資
    債權之執行程序，就98年6 月10日以後執行部分，核屬有據
    ；至98年6 月10日之前執行部分已清償之債務，不得請求返
    還。
八、綜上所述，被上訴人依強制執行法第15條規定，請求撤銷系
    爭強制執行事件對被上訴人系爭薪資債權所為之強制執行程
    序，就98年6 月10日以後執行部分，為有理由，應予准許。
    至98年6 月10日之前執行部分已清償之債務，則不得請求返
    還，被上訴人請求撤銷系爭強制執行事件此部分對被上訴人
    系爭薪資債權所為之強制執行程序，為無理由，應予駁回。
    原審就超過上開應准許部分，為上訴人敗訴之判決，自有未
    洽。上訴意旨就此部分指摘原判決不當，求予廢棄改判，為
    有理由。至於上開應准許部分，原審判決撤銷該部分強制執
    行程序，核無違誤，上訴意旨，就此部分，仍執陳詞，指摘
    原判決不當，求予廢棄，為無理由，應駁回其上訴。又本件
    事證已臻明確，兩造其餘攻擊防禦方法及舉證，核與判決結
    果不生影響，爰無論述之必要，附此敘明。
據上論結，本件上訴為一部有理由，一部無理由，依民事訴訟法
第450 條、第449 條第1 項、第79條，判決如主文。
中    華    民    國    99    年    11    月    17    日
                            民事第一庭
                                審判長法官  蔡明宛
                                法      官  曾錦昌
                                法      官  魏式璧
以上正本證明與原本無異。
如對本判決上訴，須於判決送達後20日內向本院提出上訴狀，其
未表明上訴理由者，應於上訴後20日內向本院提出上訴理由書（
均須按他造當事人之人數附繕本）。上訴時應提出委任律師或具
有律師資格之人之委任狀，並依附註條文規定辦理。如委任律師
提起上訴者，應一併繳納上訴審裁判費。
中    華    民    國    99    年    11    月    17    日
                                書  記  官  林佳蓉
附註：
民事訴訟法第466 條之1 ：
對於第二審判決上訴，上訴人應委任律師為訴訟代理人，但上訴
人或其法定代理人具有律師資格者，不在此限。
上訴人之配偶、三親等內之血親、二親等內之姻親，或上訴人為
法人、中央或地方機關時，其所屬專任人員具有律師資格並經法
院認適當者，亦得為第三審訴訟代理人。
第1 項但書及第2 項情形，應於提起上訴或委任時釋明之。

司法院資訊處製作；財團法人民間司法改革基金會備份。
